臺灣高等法院刑事判決
109年度上更二字第199號
上  訴  人  
即  被  告  張淑娟




上列上訴人因毒品危害防制條例案件，不服臺灣士林地方法院10
7年度審訴字第73號，中華民國107年3月28日第一審判決（起訴
案號：臺灣士林地方檢察署107年度毒偵字第192號），提起上訴
，本院判決後（108年度上更一字第46號），經最高法院發回更
審，判決如下：
    主  文
原判決撤銷。
本件公訴不受理。
    理  由
一、本件公訴意旨略以：被告甲○○前因施用毒品案件，經送觀察
    、勒戒後，認無繼續施用毒品傾向，而於民國92年1月24日
    釋放，復於觀察勒戒執行完畢五年內，又因施用毒品經法院
    判處有罪確定。詎猶不知悔改，復基於施用第一級毒品海洛
    因之犯意，於106年10月26日為警採尿前120小時內之某時，
    在不詳地點，以針筒注射方式施用第一級毒品海洛因1次，
    因認被告涉犯毒品危害防制條例第10條第1項施用第一級毒
    品罪嫌等語。
二、按起訴之程式違背規定者，應諭知不受理之判決，並得不經
    言詞辯論為之，刑事訴訟法第303條第1款、第307條分別定
    有明文。次按施用第一、二級毒品為犯罪行為，毒品危害防
    制條例第10條設有處罰規定。故施用第一、二級毒品者，本
    應科以刑罰。惟基於刑事政策，對合於一定條件之施用者，
    則依同條例第20條之規定，施以觀察、勒戒及強制戒治之保
    安處分。又109年1月15日修正公布、同年7月15日施行之毒
    品危害防制條例第20條第3項規定，犯第10條之罪於觀察、
    勒戒或強制戒治執行完畢釋放後，3年後始再犯者，不論其
    行為係在新法施行生效前或施行生效後所為（同條例第35條
    之1第1、2款參照），均應適用同條第1、2項（即應先觀察
    、勒戒或強制戒治）之規定，其修法理由謂：施用毒品者具
    「病患性犯人」之特質，並參諸世界各國之醫療經驗及醫學
    界之共識，咸認施用毒品成癮者，其心癮甚難戒除，如觀察
    勒戒或強制戒治執行完畢釋放後，3年後始再有施用第一級
    、第二級毒品之行為者，足見其有戒除毒癮之可能，宜再採
    以觀察、勒戒方式戒除其身癮及以強制戒治方式戒除其心癮
    之措施，為能放寬觀察、勒戒或強制戒治制度之適用時機，
    以協助施用者戒除毒癮，爰修正第3項；同條例第23條第2項
    亦配合修正為「觀察、勒戒或強制戒治執行完畢釋放後，3
    年內再犯第10條之罪者，檢察官或少年法院（地方法院少年
    法庭）應依法追訴或裁定交付審理。」可知本次修法對於施
    用毒品者施以觀察勒戒、強制戒治，或依法追訴（或裁定交
    付審理）之適用範圍，係確立初犯為具「病患性犯人」之特
    質應先經一完整之醫療處置，3年內再犯者應依法追訴（或
    裁定交付審理），3年後再犯則裁定觀察勒戒，殆無疑義。
    但對於3犯以上距最近1次觀察勒戒或強制戒治執行完畢釋放
    後，逾3年者，究應適用同條例第20條第3項或第23條第2項
    處理，本次修法未明確規定，惟基於罪刑明確性原則、法文
    之文義解釋，參諸觀察勒戒等治療處置，乃結合醫師、觀護
    人、社工心理諮商等不同領域之專業人員參與之保安處分措
    施，目的除在戒除施用毒品者身癮、心癮之措施外，並企圖
    重新塑造生活紀律，改變其病態行為，與刑罰之執行並不相
    同，無法以刑罰補充或替代上開醫療處置之特性。從而，3
    犯以上(不論修正施行前、後)如距最近1次觀察、勒戒或強
    制戒治執行完畢釋放後，已逾3年者，其間縱經判刑、執行
    ，究與觀察勒戒或強制戒治已經完整之治療療程不同，無法
    補充或替代上開之醫療處置，均應再予觀察勒戒之機會，方
    為適法（最高法院109年度台上字第3098、第3240號、第410
    5號判決及109年度台上大字第3826號裁定意旨參照）。
三、訊據被告固坦承有於上開時、地施用第一級毒品海洛因之事
    實，惟主張：其是遭警員強迫採尿的，警察說被告不同意也
    沒關係，等到早上再帶去醫院強制導尿，並要其簽署自願採
    尿同意書，又告以其指證謝樹德提供上游可獲緩刑，致其不
    得不同意簽同意書云云。經查：
　㈠被告於106年10月26日4時1分許為警採尿回溯120小時內某時
    ，在不詳處所，以不詳方式，施用第一級毒品海洛因1次；
    嗣因警方對另案被告謝德樹販賣毒品案件實施通訊監察蒐證
    後，發現被告疑似有向謝德樹購買毒品施用，據而向臺灣新
    北地方法院聲請搜索票獲准，而由新北市政府警察局三重分
    局警員於106年10月25日23時許，持上開法院106年聲搜字第
    2272號搜索票，至被告位於臺北市○○區○○○路0段000號5樓住
    處執行搜索，未扣得任何物品，乃徵得被告同意後，帶同被
    告至新北市政府警察局三重分局就謝德樹涉嫌販毒部分製作
    筆錄，被告抵達警局後並排放尿液交由警方採集送驗，檢驗
    結果呈鴉片類及嗎啡陽性反應等事實，為被告於檢察官偵訊
    、原審、本院前審及本院時所坦承（見毒偵4277號卷第2頁
    至4頁反面、第28頁；原審卷第39頁；本院前審卷第57頁、
    本院卷第46頁至48頁），並據證人即三重分局警員張睿興於
    本院前審審理時（108年度上更一字第46號）就此部分證述
    甚明（見同卷第114頁至118頁），且有搜索票、搜索筆錄、
    無應扣押之物證明書、受採集尿液檢體人姓名及檢體編號對
    照表（尿液檢體編號：C0000000號）、台灣檢驗科技股份有
    限公司106年11月1日濫用藥物檢驗報告、監察對象謝德樹之
    通訊監察書與譯文等件在卷可稽（見聲搜2272號卷第132頁
    ；毒偵10903號卷第16頁至18頁、第21頁、第4頁、第14至15
    頁），是此部分之事實，首堪認定。
　㈡通訊保障及監察法第18條之1第1項規定：「依第5條、第6條
    或第7條規定執行通訊監察，取得其他案件之內容者，不得
    作為證據。但於發現後7日內補行陳報法院，並經法院審查
    認可該案件與實施通訊監察之案件具有關連性或為第5條第1
    項所列各款之罪者，不在此限。」此項規定即為「另案監聽
    」之明文化，其所取得之內容有無證據能力，係採「原則排
    除、例外容許」之立法體例。而本條項但書所定「另案監聽
    」內容得作為證據之要件有二，即實質要件係以「重罪列舉
    原則」（通訊保障及監察法第5條第1項所列各款之罪），或
    非屬重罪但「與本案具有關連性之犯罪」（輕罪）者為限，
    並輔以於發現後7日內補行陳報法院審查認可為程序要件。
    查本案警方係因販賣毒品案件對另案被告謝德樹合法實施通
    訊監察及跟監蒐證後，發現被告疑似有向謝德樹購買毒品施
    用行為，而據以聲請法院核發搜索票對被告及其住處執行搜
    索，並衍生後續對被告採尿送驗之行為。因被告並非實施通
    訊監察之對象，是就被告本人所涉施用毒品案件而言，屬警
    方對謝德樹執行通訊監察所偶然取得之其他案件內容，即所
    謂「另案監聽」，且警方就非執行通訊監察對象之被告部分
    並未依通訊保障及監察法第18條之1第1項規定於7日內補行
    陳報法院，並經法院審查認可此節，有新北市政府警察局三
    重分局107年7月10日新北警重刑字第1073399508號函在卷可
    按（見本院前審上訴第1492號卷第70頁），則依同條項本文
    之規定，該部分與被告有關之通訊監察譯文，原則上固不得
    作為證據（但依目前實務見解，仍有刑事訴訟法第158條之4
    權衡法則規定適用之餘地，但於本案中未經檢察官引為證據
    ，爰不贅敘），惟因同條第3項係規定：「違反第5條、第6
    條或第7條規定進行監聽行為所取得之內容或所衍生之證據
    ，於司法偵查、審判或其他程序中，均不得採為證據或其他
    用途，並依第17條第2項規定予以銷燬。」並不包含未依同
    條第1項但書於7日內補行陳報法院審查認可之情形，是本案
    警方既係因「合法監聽」（指謝德樹）取得「另案監聽」（
    指被告）內容，並非違反同法第5條、第6條或第7條規定進
    行「違法監聽」所取得，自無從以該條項規定而認被告所排
    放尿液及尿液檢驗報告等「衍生證據」部分亦無證據能力。
　㈢被告同意接受採尿之認定：
  ⒈本案於警方未搜獲違禁物品後，徵得被告之同意，帶同被告
    回警局製作調查筆錄乙節，業經被告於本院本次準備程序時
    供稱：「（警察到你住處搜索未果，之後就帶同你到警局？
    ）對。....（是否有同意？）有，我有同意去警局。（上警
    車時警察有給你上銬嗎？）沒有。」等語（見本院更二卷第
    47頁），核與證人張睿興於本院前審審理時結稱：「（當時
    既然沒有搜到任何東西，為什麼她還會自願前來三重分局應
    訊？是否你們帶她回來？）我們是經她同意帶她回來的，因
    為當時我們持有他的拘票，只是我們沒有使用，她願意配合
    我們回來，我們就沒有用拘票。」等語（見本院前審上更一
    第46號卷第115頁）相符，足認被告係同意員警帶同至三重
    分局應訊之情無訛。　　
　⒉又一般人無論是否為真正犯罪者，以被告身分面對司法偵訊
    本即會有壓力，若此壓力並非檢警等偵查人員之不正行為所
    導致，而是應訊者對於司法偵查、審判結果之不確定性產生
    之焦慮、恐慌，自不能因應訊者此種心理狀態而將偵查人員
    合理、正當之質疑詢問，概認為屬不正訊問，而認被告所為
    之供述非出於自由意志。則舉重明輕，本案依被告所陳僅係
    以「證人」身分配合警方至警局製作筆錄，而非以「被告」
    身分，所受心理壓力自遠小於以「被告」身分應訊之情形。
    況被告於案發時已近48歲，自陳國中肄業（見本院卷第51頁
    ），係智慮成熟，有相當社會經驗之成年人，並曾有多次施
    用毒品前案紀錄，此有本院被告前案紀錄表在卷可按，其前
    數度接受檢警偵訊進而定罪執行，對於相關偵訊流程及後續
    可能發生之結果，衡情應有所預見，並非年少識淺或前未有
    接受檢警偵訊經驗者，易因應訊時之氛圍而屈從己意配合警
    方；參以被告於調詢後，再前往檢察署應訊（見毒偵10903
    號卷第27至30頁)，並就謝德樹涉及販賣海洛因之事實具結
    後證述，可知被告自始未經警方逮捕、拘提，人身自由應非
    處於受拘束之狀態；觀諸被告於檢察官偵訊時供稱：「(有
    無至新北市政府警察局三重分局製作筆錄？）有。（筆錄所
    說事否實在？）實在。（筆錄簽名前有無先看過？）有。（
    是否有受警察強暴、脅迫、利誘？）沒有。（對於警察詢問
    過程有無意見？）沒有意見。（有無採尿？尿液是否為親自
    排放並封緘？對於採尿過程有無意見？）有。是。沒有意見
    。」等語（見同上卷第27頁反面）；復於本院本次準備程序
    時供稱：對於偵訊所述沒有意見，其沒有反應有被強迫採尿
    之情事（見本院更二卷第48頁至49頁）。綜合上開主、客觀
    情狀，尚難認有足以影響被告自由意志之不正壓力存在，亦
    不能僅因警方具有優勢人力，逕認被告有不得不同意之情況
    ，是被告此部分所辯，洵非可採。
  ⒊再依被告於本院本次準備程序時所述：「（後來有採尿，時
    間是在做筆錄之前還是之後？）先採尿才做筆錄。（《提示
    毒偵卷第20頁自願採尿同意書》是你簽的嗎？）是。（是你
    簽完同意書才採尿的嗎？）是。」等語（見本院更二卷第47
    頁至48頁）；再細繹上揭自願採尿同意書「告知事項欄」所
    載「執行理由：因毒品案，有實施勘察採證之必要。...同
    意人確實瞭解上述告知內容並出於自願同意。」等詞，再就
    此情，勾稽比對證人張睿興於本院前審審理時之證詞：「（
    在採尿之前你或你的同事有沒有對甲○○說：因為妳有毒品前
    科，所以要採尿，如果不採尿的話，要送妳到醫院去導尿等
    語？）沒有，因為當時如果她不同意採尿，我們就會直接行
    使拘票的權利，她還是要採尿，所以我們不會說出這種話」
    、「（順著你的話，當時你有沒有拿拘票給她看說：反正我
    手上有拘票，妳最好自己配合，如果妳不配合，我們一樣可
    以強制妳，送妳到醫院採尿？）我沒有這樣子講」、「（當
    時檢察官核發的這一張拘票，是以證人還是以被告的身分要
    拘提甲○○？）是以被告」、「涉犯毒品案」、「（經查卷內
    並無拘票？）因為我們沒有使用，已經還給新北地檢署雲股
    檢察官」、「（你們搜索的結果，沒有搜到毒品，就是憑著
    監察譯文，她有跟謝德樹買毒品，她是藥腳，所以就要把她
    帶回去偵查？）那是經過她同意後」、「（你們帶她回去的
    主要目的是要查什麼？）主要是詢問她通訊監察譯文的內容
    」、「（那為什麼須要驗尿呢？）因為她坦承她有向謝德樹
    購買毒品」、「她也同意我們採尿」、「（據被告稱她沒有
    同意，是你們跟她說如果她不同意簽，你們就會強制她，使
    得她不得不同意，有無此事？）沒有」、「（你剛才說你有
    拘票，如果她不同意採尿，你們就會直接行使拘票的權利，
    她還是要採尿？）不是，我是先詢問她是否同意配合我們，
    如果她不同意的話，我們才會使用拘票」、「我們就會使用
    拘票拘提她製作筆錄」、「（採尿的部分呢？）採尿部分也
    是要她同意啊」等語（見本院上更一第46號卷第114頁至120
    頁），是警員倘持拘票拘提被告到案，原得依刑事訴訟法第
    205條之2規定對被告採尿，自無違反被告意願而強行採尿之
    動機，再參酌被告於檢察官偵訊時已明白表示對於採尿過程
    沒有意見，足認證人張睿興證述被告同意採尿乙節，信而可
    徵，可以採取。
　㈣綜上，本案員警帶同被告至警局詢問並採驗尿液之程序，既
    難認有何違法或不當之處，是被告經採集之尿液及送驗後所
    取得之濫用藥物檢驗報告，自均有證據能力，被告主張本件
    採尿程序不合法云云，並非可採。
四、惟本件被告前因施用毒品案件，經送觀察、勒戒後，認無繼
    續施用毒品傾向，而於92年1月24日釋放，復於觀察勒戒執
    行完畢五年內因施用毒品案件，經法院判處有罪確定並執行
    完畢，惟迄今並無再受觀察、勒戒或強制戒治等保安處分之
    裁判及執行，期間亦未受「附命緩起訴」處分等節，有本院
    被告前案紀錄表在卷可憑。檢察官起訴被告本案犯施用第一
    級毒品海洛因之行為時間，已在其最近觀察勒戒執行完畢之
    3年後，依照前揭說明，本案檢察官之起訴，因法律修正之
    情事變更，致欠缺訴追條件，應依刑事訴訟法第303條第1款
    規定，為公訴不受理之判決，原判決未及適用修正後之現行
    毒品危害防制條例規定，而為罪刑之宣告（判決被告施用第
    一級毒品罪，處有期徒刑7月），尚有未當，自應由本院將
    原判決撤銷，另為公訴不受理之判決。又被告於本院準備程
    序時到庭陳述意見後，並未聲請調查其他證據，本件爰不經
    言詞辯論為之。
據上論斷，應依刑事訴訟法第369條第1項前段、第364條、第307
條、第303條第1款，判決如主文。
中　　華　　民　　國　　110 　年　　1 　　月　　18　　日
          　　　  刑事第二十庭  審判長法　官  王復生
　　　　　　　　　　　　　　　　　    法　官  遲中慧
　　　　　　　　　　　　　　　　　    法　官  蕭世昌
以上正本證明與原本無異。
如不服本判決，應於收受送達後20日內向本院提出上訴書狀，其
未敘述上訴之理由者並得於提起上訴後20日內向本院補提理由書
（均須按他造當事人之人數附繕本）「切勿逕送上級法院」。
                                      書記官  賴又瑄
中　　華　　民　　國　　110 　年　　1 　　月　　18　　日